【裁判字號】    97,上國,30
【裁判日期】    981013
【裁判案由】    國家賠償等
【裁判全文】
臺灣高等法院民事判決                  97年度上國字第30號
上  訴  人  丙○○
兼  法  定
代  理  人  乙○○
共      同
訴訟代理人  吳宗輝律師
被  上訴人  交通部公路總局第一區養護工程處
法定代理人  丁○○
訴訟代理人  成介之律師
被  上訴人  甲○○
上列當事人間請求國家賠償等事件，上訴人對於中華民國97年11
月13日臺灣板橋地方法院97年度國字第21號第一審判決提起上訴
，本院於98年9月29日言詞辯論終結，判決如下：
    主      文
上訴駁回。
第二審訴訟費用由上訴人丙○○負擔三分之二，餘由上訴人乙○
○負擔。
    事實及理由
一、被上訴人交通部公路總局第一區養護工程處（下稱公路局第
    一養工處）之法定代理人已由陳朝信變更為丁○○，並由其
    具狀聲明承受訴訟（見本院卷第53頁），依民事訴訟法第17
    0條、第175條第1項規定，其聲明承受訴訟，並無不合，應
    予准許。
二、上訴人上訴聲明第2項原為：被上訴人應連帶給付上訴人乙
    ○○、丙○○各新臺幣（下同）124萬7,705元、264萬5,993
    元，及均自起訴狀繕本送達之翌日起至清償日止，按週年利
    率5%計算之利息（見本院卷第10頁）。嗣於本院審理中，上
    訴人將上開聲明變更為：上訴人甲○○應再給付上訴人乙○
    ○、丙○○各20萬元、49萬7,080元，及均自起訴狀繕本送
    達之翌日起至清償日止，按週年利率5%計算之利息；被上訴
    人公路局第一養工處應與被上訴人甲○○連帶給付上訴人乙
    ○○、丙○○各121萬2,772元、237萬8,555元，及均自起訴
    狀繕本送達之翌日起至清償日止，按週年利率5%計算之利息
    （見本院卷第96頁）。核為減縮應受判決事項之聲明，合於
    民事訴訟法第446條第1項但書、第255條第1項第3款規定，
    應予准許，合先敘明。
三、上訴人起訴主張：臺北縣浮洲橋於靠近臺北縣板橋市○○○
    ○○路段（下稱系爭路段）係彎道及上下坡，極易發生車禍
    ，而被上訴人公路局第一養工處為該橋樑之管理機關，卻任
    令系爭路段存有50公尺之缺口未設置中央分隔帶，既有之雙
    黃線及反光鈕均損壞失修，亦未設置彎路標誌，其公有公共
    設施之設置自有欠缺。上訴人乙○○於民國（下同）97年2
    月4日晚間9時35分許，駕駛車牌號碼6N-6535號自用小客車
    ，搭載上訴人丙○○，由臺北縣樹林市往板橋市方向行經汽
    車道大觀114號燈桿處，適被上訴人甲○○駕駛車牌號碼423
    8-TJ號自用小客車由臺北縣板橋市往樹林市方向行抵該處。
    因被上訴人甲○○於駕駛中低頭撥打手持式行動電話，超越
    道路中間雙黃線駛入對向車道，兩車發生對撞，致上訴人乙
    ○○受有右跟骨閉鎖性骨折之傷害；上訴人丙○○受有下顎
    骨骨折併下顎撕裂傷、牙齒缺損11顆、左側眼眶骨及顏面骨
    骨折等傷害。刑事部分經臺灣板橋地方法院以被上訴人甲○
    ○犯過失傷害罪及肇事逃逸罪，分別判處有期徒刑3月、8月
    ，應執行有期徒刑10月確定。上訴人乙○○因本件車禍受傷
    支出醫療費用6萬8,235元、看護費用13萬5,000元、就醫之
    往返車資4,470元；因受傷期間無法工作之損失54萬元；另
    因本件車禍身心飽受煎熬，爰請求精神慰撫金50萬元。上訴
    人丙○○因本件車禍受傷，支出醫療費用136萬8,678元、看
    護費用17萬1,000元、就醫之往返車資9,235元；因受傷無法
    工作之損失10萬3,680元（受傷時為可打工分擔家計之年紀
    ，依勞動基準法規定每月最低工資1萬7,280元計算6個月）
    ；另因本件車禍受有身體及精神上莫大痛苦，爰請求精神慰
    撫金99萬3, 400元（此部分原起訴請求100萬元，嗣於本院
    審理期間，減縮為99萬3,400元）。本件車禍之發生，係因
    被上訴人公路局第一養工處之公有公共設施設置有欠缺，及
    被上訴人甲○○之駕駛過失，爰依國家賠償法第3條第1項、
    民法第184條第1項前段、第185條等規定，聲明求為判決：
    被上訴人應連帶給付上訴人乙○○、丙○○各124萬7,705元
    、264萬5,993元，及均自起訴狀繕本送達之翌日起至清償日
    止，按週年利率5%計算之利息等語（原審判決被上訴人甲○
    ○應給付上訴人乙○○、丙○○各101萬2,772元〈包括醫療
    費用6萬8,235元、看護費用13萬5,000元、就醫之往返車資
    4,470元、受傷無法工作之損失54萬元及精神慰撫金30萬元
    ，扣除已受領之強制汽車責任保險理賠金3萬4,933元〉、18
    8萬1,475元〈包括醫療費用136萬8,678元、看護費用17萬1,
    000元、就醫之往返車資9,235元及精神慰撫金60萬元，扣除
    已受領之強制汽車責任保險理賠金26萬7,438元〉，及均自
    97年9月28日起至清償日止，按週年利率5%計算之利息，並
    駁回上訴人其餘之訴。上訴人乙○○、丙○○合就其敗訴中
    之121萬2,772元、237萬8,555元部分（即分別扣除已受領之
    強制汽車責任保險理賠金3萬4,933元、26萬7,438元）不服
    ，提起上訴，被上訴人甲○○就其敗訴部分，則未聲明不服
    ，此部分已告確定），並上訴聲明：(一)原判決關於駁回上訴
    人下開請求部分廢棄。(二)上開廢棄部分，被上訴人甲○○應
    再給付上訴人乙○○、丙○○各20萬元、49萬7,080元，及
    均自起訴狀繕本送達之翌日起至清償日止，按週年利率5%計
    算之利息；被上訴人公路局第一養工處應與被上訴人甲○○
    連帶給付上訴人乙○○、丙○○各121萬2,772元、237萬8,5
    55元，及均自起訴狀繕本送達之翌日起至清償日止，按週年
    利率5%計算之利息。(三)願供擔保請准宣告假執行。
四、被上訴人公路局第一養工處則以：伊已依道路交通標誌標線
    號誌設置規則第165條規定，在系爭路段劃設雙黃線，以禁
    止車輛跨越行駛或迴轉，亦依同規則第134條規定設有「輔2
    」標誌，俾提醒車輛駕駛人減速慢行並引導方向，就公有公
    共設施之設置並無欠缺。又依交通部所頒「公路設計路線規
    範」第2.4條：「三級路四車道以上公路，宜設置中央分隔
    帶」之規定，僅一、二級公路應設置中央分隔帶，三級公路
    則為宜設置中央分隔帶，至於四、五級公路則無須設置中央
    分隔帶。再依臺灣省省縣道暨重要鄉道路線設計規劃標準表
    之記載，浮洲橋全段係屬五級道路，伊自無設置中央分隔帶
    之必要。況系爭路段屬於橋樑上引道部分，其寬度不足，若
    強行設置中央分隔帶，將造成空間不足，反不適宜。縱認系
    爭公有公共設施之設置有欠缺，然上訴人之受傷，乃因被上
    訴人甲○○於駕駛中低頭撥打手持式行動電話，且未遵守分
    向限制線駛入來車道，致與上訴人乙○○所駕駛之小客車發
    生對撞，即上訴人之受傷與公有公共設施設置之欠缺間，並
    無相當因果關係。又上訴人並未提出支出看護費用之證明，
    所提出之交通費用收據無法證明係因本件車禍所支出，且請
    求之精神慰撫金過高等語，資為抗辯。並答辯聲明：(一)上訴
    駁回。(二)願供擔保請准宣告免為假執行。
五、被上訴人甲○○亦以：本件車禍之發生，伊確有過失，惟上
    訴人乙○○提出之診斷證明書未載明休養期間有由專人看護
    之必要，且上訴人請求之精神慰撫金過高等語，資為抗辯。
    並答辯聲明：上訴駁回。
六、上訴人主張上訴人乙○○於97年2月4日晚間9時35分許，駕
    駛車牌號碼6N-6535號自用小客車，搭載上訴人丙○○，由
    臺北縣樹林市往板橋市方向行經屬於被上訴人公路局第一養
    工處管理養護之系爭路段汽車道大觀114號燈桿處，適由臺
    北縣板橋市往樹林市方向行駛之被上訴人甲○○駕駛車牌號
    碼4238-TJ號自用小客車行抵。因被上訴人甲○○於駕駛中
    低頭撥打手持式行動電話，超越道路中間雙黃線駛入對向車
    道，因而兩車發生對撞，致上訴人乙○○受有右跟骨閉鎖性
    骨折之傷害，上訴人丙○○受有下顎骨骨折併下顎撕裂傷、
    牙齒缺損11顆、左側眼眶骨及顏面骨骨折等傷害。刑事部分
    被上訴人甲○○因過失傷害罪及肇事逃逸罪，經臺灣板橋地
    方法院分別判處有期徒刑3月、8月，應執行有期徒刑10月確
    定。上訴人乙○○、丙○○因本件車禍，已分別受領強制汽
    車責任保險理賠金3萬4,933元、26萬7,438元等事實，業據
    提出臺灣板橋地方法院檢察署97年度偵字第9463號起訴書、
    臺灣板橋地方法院97年度交訴字第66號刑事判決、亞東紀念
    醫院甲種診斷證明書及乙種診斷證明書、事故現場及車損照
    片、富邦產物保險股份有限公司匯款通知單可稽（見原審卷
    第11頁至第26頁、第169頁至第170頁、第180頁至第183頁、
    本院卷第60頁至第62頁），並為被上訴人所不爭執，堪信為
    真正。
七、上訴人主張被上訴人甲○○上開駕駛行為有過失，致上訴人
    受傷乙情，業據被上訴人甲○○於原審自認「（問：為何會
    開到對向車道？）當時打手機沒有注意到，當時如果沒有打
    手機的話，不可能會把車開到對向車道，…，我好像是在直
    線的地方撞到，我是看到直線才低頭按手機重播鍵，頭抬起
    來就發現車子到對向車道就撞到被害人車子」等語（見原審
    卷第143頁）。按汽車駕駛人駕駛汽車，行駛於道路時，本
    應注意不得使用手持式行動電話進行撥接或通話，及應遵守
    道路交通標線之指示，而依當時天候陰、夜間有照明、路面
    無缺陷、無障礙物、視距良好等狀況，並無不能注意之情事
    ，被上訴人甲○○竟疏未注意，於駕駛中低頭撥打手持式行
    動電話，超越道路中間雙黃線駛入對向車道，與上訴人乙○
    ○駕駛之車輛發生對撞，致上訴人乙○○受有右跟骨閉鎖性
    骨折之傷害，上訴人丙○○受有下顎骨骨折併下顎撕裂傷、
    牙齒缺損11顆、左側眼眶骨及顏面骨骨折等傷害。被上訴人
    甲○○上開過失不法行為與上訴人所受傷害間，有相當因果
    關係，被上訴人甲○○對上訴人應負侵權行為損害賠償責任
    。
八、上訴人另主張被上訴人公路局第一養工處對公有公共設施之
    設置有欠缺，應與被上訴人甲○○連帶負損害賠償責任云云
    ；被上訴人公路局第一養工處則以上開情詞置辯。經查，依
    道路交通標誌標線號誌設置規則第134條規定：「安全方向
    導引標誌『輔2』，用以促使車輛駕駛人減速慢行，並引導
    行駛安全方向。視需要設於易肇事之彎道路段或丁字路口。
    本標誌為黃底黑色圖案，箭頭圖案方向得隨實際路況而調整
    。本標誌設於彎道路段時，不得少於三面。雙向設置時，路
    面應劃設分向限制線或增設反光路面標記」，本件被上訴人
    公路局第一養工處抗辯已於系爭路段設置有安全方向導引標
    誌「輔2」三面，且於路面有劃設分向限制線或增設反光路
    面標記乙節，有現場照片可參（見原審卷第17頁、第19頁、
    第20頁、第26頁、第164頁至第168頁），自堪採據。該安全
    方向導引標誌「輔2」三面設置之目的，在促使車輛駕駛人
    減速慢行，並引導行駛安全方向，而上訴人所指之彎路標誌
    警1、警2，其設置目的亦在促使車輛駕駛人減速慢行（見原
    審卷第27頁），是被上訴人公路局第一養工處設置安全方向
    導引標誌「輔2」三面，其功能與上訴人所指之彎路標誌警1
    、警2相同。上訴人指稱被上訴人公路局第一養工處未設置
    彎路標誌，自無可採。又依交通部頒佈之「公路設計路線規
    範」第2.4條規定：「中央分隔帶係公路為分隔對向車道，
    界於分向車道邊線間之範圍。……中央分隔帶設置規定如下
    ：1.一、二級公路應設置中央分隔帶；其寬度應1.8公尺以
    上。2.三級路四車道以上公路，宜設置中央分隔帶」，可見
    就中央分隔帶之設置，一、二級公路係「應」設置，三級公
    路則為「宜」設置，至於四、五級公路，法令並無要求設置
    。再依臺灣省省縣道暨重要鄉道路線設計規劃標準表之記載
    ，浮洲橋全段係屬五級道路（見原審卷第157頁），則被上
    訴人公路局第一養工處於系爭路段未設置中央分隔帶，非可
    謂違反法令規定而有設置之欠缺。況系爭路段已設有分向限
    制線及反光路面標記，倘被上訴人甲○○遵照標線指示行駛
    ，當不致發生本件車禍。上訴人主張系爭路段既有之雙黃線
    及反光鈕均損壞失修，依國家賠償法第3條第1項規定，請求
    被上訴人公路局第一養工處賠償，洵屬無據。
九、按因故意或過失，不法侵害他人之權利者，負損害賠償責任
    ；不法侵害他人之身體或健康者，對於被害人因此喪失或減
    少勞動能力，或增加生活上之需要時，應負損害賠償責任；
    不法侵害他人之身體、健康者，被害人雖非財產上之損害，
    亦得請求賠償相當之金額，民法第184條第1項前段、第193
    條第1項、第195條第1項分別定有明文。被上訴人甲○○因
    過失不法行為造成上訴人受傷，應負侵權行為損害賠償責任
    ，已如上所述。茲就上訴人得請求損害賠償之金額，分述如
    下：
  (一)上訴人乙○○部分：
    (1)醫療費用：上訴人乙○○主張因本件車禍受傷共支出醫療
      費用6萬8,235元，業據提出醫療用收據26紙為憑（見原審
      卷第33頁至第56頁），且為被上訴人甲○○所不爭執（見
      原審卷第144頁），此部分上訴人乙○○請求醫療費用6萬
      8,235元，應予准許。
    (2)看護費用：上訴人乙○○主張其車禍受傷自97年2月5日起
      至97年5月7日止共計90日，因住院及門診、復健，需他人
      全天24小時照顧，看護費用每日1,500元，由其兄長徐偉
      珵照顧，合計13萬5,000元乙情，業據證人徐偉珵證述無
      訛（見原審卷第142頁），並有徐偉珵立具之證明單1紙為
      證（見原審卷第127頁、本院卷第44頁）。被上訴人甲○
      ○對此於原審並不爭執（見原審卷第144頁），嗣於本院
      抗辯上訴人乙○○提出之診斷證明書未載明休養期間須有
      專人看護，自無支出看護費用之必要云云。惟查，上訴人
      乙○○因本件車禍受有右跟骨閉鎖性骨折之傷害，於97年
      2月5日行骨折開放性復位手術，迄97年2月11日出院，須
      請專人照顧，再休養6個月乙情，有亞東紀念醫院甲種診
      斷證明書及乙種診斷證明書可稽（見原審卷第15頁、本院
      卷第60頁至第61頁），依上訴人乙○○受傷部位在腳部，
      雖經手術完成復位，仍會影響行動能力，短期間內顯無法
      自理生活，確有雇請他人全日看護之必要。而依現今社會
      看護之行情，全日看護費用為每日2,000元，上訴人乙○
      ○請求全日看護90日以每日1,500元計算看護費用合計13
      萬5,000元，自非無據，應予准許。
    (3)就醫車資：上訴人乙○○主張因傷治療期間，往返醫院及
      住家支出計程車費4,470元，業據提出計程車費收據21紙
      為證（見原審卷第57頁至第61頁），復為被上訴人甲○○
      所不爭執（見原審卷第144頁），此部分上訴人乙○○之
      請求，應予准許。
    (4)無法工作之損失：上訴人乙○○主張其為水泥工，每日收
      入逾3,000元，自97年2月4日受傷後休養9個月無法工作，
      以1個月工作20日計算，共損失54萬元（3,000209=54
      0,000）等情，業據提出其上記載「病患右足跟骨粉碎性
      骨折，半年可從事一般工作，一年才可從事粗重工作（負
      重5公斤以上）」之財團法人亞東紀念醫院97年9月26日亞
      歷字第0976410634號函為證（見原審卷第159頁），並經
      證人徐偉珵證述屬實（見原審卷第143頁），且為被上訴
      人甲○○所不爭執（見原審卷第144頁），此部分上訴人
      乙○○之請求，應予准許。
    (5)精神慰撫金：上訴人乙○○主張因本件車禍受有右跟骨閉
      鎖性骨折之傷害，於97年2月5日行骨折開放性復位手術，
      於97年2月11日出院，休養9個月後始能工作，肉體及精神
      上均受有痛苦，本院審酌上訴人乙○○為國中畢業、曾任
      陶瓷工人、水泥工，無不動產，96年所得總額為48萬7,20
      0元；被上訴人甲○○為國中畢業、業雜工、月薪3萬元，
      無不動產各情，有上訴人乙○○提出之陳報狀、臺北縣泥
      水業職業工會會員證、96年度綜合所得稅各類所得資料清
      單、稅務電子閘門資料查詢表可憑（見原審卷第112頁至
      第113頁、第115頁至第116頁、第121頁至第122頁、第125
      頁至第126頁、第144頁），及上訴人乙○○、被上訴人甲
      ○○之身分、地位、收入等其他一切情狀，認上訴人乙○
      ○請求精神慰撫金以30萬元為適當；上訴人乙○○逾此部
      分之精神慰撫金請求，尚嫌過高，不應准許。
    (6)綜上小結，上訴人乙○○得請求被上訴人甲○○賠償之數
      額，計有醫療費用6萬8,235元、看護費用13萬5,000元、
      就醫車資4,470元、無法工作之損失54萬元、精神慰撫金
      30萬元，再扣除已受領之強制汽車責任保險理賠金3萬4,9
      33元，合計為101萬2,772元。
  (二)上訴人丙○○部分：
    (1)醫療費用：上訴人丙○○主張其因本件車禍受傷共支出醫
      療費用4萬2,078元，另因受有下顎骨骨折併下顎撕裂傷、
      牙齒缺損11顆、左側眼眶骨及顏面骨骨折等傷害，尚須植
      牙10顆80萬元、顎骨矯正手術費35萬元、術後齒顎矯正12
      萬元、骨移植5萬元、活動假牙5,000元、沖牙機1,600元
      ，共計136萬8,678元等情，業據提出醫療用收據28紙、診
      斷證明書及購買醫療用品之統一發票為憑（見原審卷第16
      頁、第62頁至第89頁），復為被上訴人甲○○所不爭執（
      見原審卷第144頁）。依上訴人丙○○所受之傷勢判斷，
      核均屬必要之費用支出，此部分上訴人丙○○之請求，應
      予准許。
    (2)看護費用：上訴人丙○○主張其車禍受傷自97年2月5日起
      至97年5月7日止共計90日，因住院及門診、復健，需他人
      全日24小時照顧，看護費用每日1,900元，由其外婆林賴
      花梅照顧，合計17萬1,000元，業據證人林賴花梅證述無
      訛（見原審卷第174頁），並有林賴花梅立具之證明單1紙
      及其上載有上訴人丙○○「97年2月4日行下顎骨復位固定
      手術，97年2月18日行上顎骨及眼眶骨復位固定手術及上
      下顎固定手術，97年2月5日入院，97年3月1日出院，需專
      人照顧。97年9月14日入院，97年9月17日行矯正及植骨手
      術，97年9月23日出院。咀嚼功能遺存顯著障礙，只能吃
      流質食物」之亞東紀念醫院乙種診斷證明書可證（見原審
      卷第124頁、本院卷第45頁、第62頁），復為被上訴人甲
      ○○所不爭執（見原審卷第144頁），堪認上訴人丙○○
      於本件車禍後90日內無法正常進食，需靠人餵食，而有雇
      請他人全日看護之必要。而依一般行情，全日看護費用為
      每日2,000元，上訴人丙○○由外婆林賴花梅照顧，按日
      給付1,900元，自係因被上訴人甲○○之侵權行為而增加
      生活必要之費用，此部分上訴人丙○○請求看護費用17萬
      1, 000元，自屬有據，應予准許。
    (3)就醫車資：上訴人丙○○主張因傷治療期間，往返醫院及
      住家支出計程車費9,235元等情，業據提出計程車費收據3
      3紙為證（見原審卷第90頁至第97頁），復為被上訴人甲
      ○○所不爭執（見原審卷第144頁），此部分上訴人丙○
      ○之請求，應予准許。
    (4)無法工作之損失：上訴人丙○○主張其因傷休養6個月，
      以每月最低工資1萬7,280元計算，共損失10萬3,680元云
      云，為被上訴人甲○○所否認，且查，上訴人丙○○於本
      件車禍受傷時為在學學生，有臺北縣立大觀國中學生證可
      憑（見原審卷第98頁），並無工作，自不生無法工作之損
      失問題。此外，上訴人丙○○復未舉證證明其傷勢無法復
      原而有影響日後勞動能力之情形，是其請求6個月無法工
      作之損失10萬3,680元，不應准許。
    (5)精神慰撫金：上訴人丙○○因本件車禍受有下顎骨骨折併
      下顎撕裂傷、牙齒缺損11顆、左側眼眶骨及顏面骨骨折等
      傷害，97年2月4日行下顎骨復位固定手術，97年2月18日
      行上顎骨及眼眶骨復位固定手術及上下顎固定手術，97年
      2月5日入院，97年3月1日出院，需專人照顧。再於97年9
      月14日入院，97年9月17日行矯正及植骨手術，97年9月23
      日出院。日後尚須進行植牙、顎骨矯正手術費、術後齒顎
      矯正、骨移植，身體及精神上自受有莫大痛苦。本院審酌
      上訴人丙○○為女性，受傷部位在顏面，有損容貌美麗，
      並影響進食造成身體虛弱、無不動產，被上訴人甲○○為
      國中畢業、業雜工、月薪3萬元，無不動產，有臺北縣立
      大觀國中學生證、獎狀（見原審卷第98頁、第123頁），
      及上訴人丙○○、被上訴人甲○○之身分、地位、收入等
      其他一切情狀，認上訴人丙○○請求精神慰撫金以60萬元
      為適當；上訴人丙○○逾此部分之精神慰撫金請求，尚嫌
      過高，不應准許。
    (6)綜上小結，上訴人丙○○得請求被上訴人甲○○賠償之數
      額，計有醫療費用136萬8,678元、看護費用17萬1,000元
      、就醫車資9,235元、精神慰撫金60萬元，再扣除已受領
      之強制汽車責任保險理賠金26萬7,438元，合計為188萬1,
      475元。
十、綜上所述，被上訴人甲○○應賠償上訴人乙○○、丙○○之
    金額各為101萬2,772元、188萬1,475元。上訴人依侵權行為
    損害賠償之法律關係，請求被上訴人甲○○賠償之金額，於
    上開各該數額範圍內，及均自起訴狀繕本送達被上訴人甲○
    ○之翌日（上訴人對被上訴人甲○○起訴之民事起訴狀繕本
    於97年9月17日寄存送達於臺北縣政府警察局新莊分局光華
    派出所，送達證書見原審卷第139頁，依法自寄存之日起經
    10日發生送達之效力，則送達之期日為97年9月27日，應自9
    7年9月28日起始負遲延責任）起至清償日止，按週年利率5%
    計算之利息，洵屬有據，應予准許；上訴人逾此範圍之請求
    ，即不應准許。原審就上開應予准許部分，為上訴人勝訴之
    判決，並依上訴人之聲請，以供擔保為條件，為假執行之宣
    告，核無不合。上訴人上訴意旨指摘原判決駁回其請求之12
    1萬2,772元、237萬8,555元部分（即分別已受領之強制汽車
    責任保險理賠金3萬4,933元、26萬7,438元）不當，求予廢
    棄，改判被上訴人甲○○再為給付，被上訴人公路局第一養
    工處並應與被上訴人甲○○為連帶給付，為無理由，應予駁
    回。
十一、本件事證已臻明確，兩造其餘之攻擊或防禦方法及未經援
      用之證據，經本院斟酌後，認為均不足以影響本判決之結
      果，爰不逐一詳予論駁，併此敘明。
十二、據上論結，本件上訴為無理由，依民事訴訟法第449條第1
      項、第78條、第85條第1項但書，判決如主文。
中    華    民    國    98    年    10    月    13    日
                    民事第十四庭
                        審判長法  官  林金村
                              法  官  李慈惠
                              法  官  王麗莉
正本係照原本作成。
如不服本判決，應於收受送達後20日內向本院提出上訴書狀，其
未表明上訴理由者，應於提出上訴後20日內向本院補提理由書狀
（均須按他造當事人之人數附繕本）上訴時應提出委任律師或具
有律師資格之人之委任狀；委任有律師資格者，另應附具律師資
格證書及釋明委任人與受任人有民事訴訟法第466條之1第1項但
書或第2項（詳附註）所定關係之釋明文書影本。
中    華    民    國    98    年    10    月    13    日
                              書記官  余姿慧
附註：
民事訴訟法第466條之1（第1項、第2項）：
對於第二審判決上訴，上訴人應委任律師為訴訟代理人。但上訴
人或其他法定代理人具有律師資格者，不在此限。
上訴人之配偶、三親等內之血親、二親等內之姻親，或上訴人為
法人、中央或地方機關時，其所屬專任人員具有律師資格並經法
院認為適當者，亦得為第三審訴訟代理人。

司法院資訊處製作；財團法人民間司法改革基金會備份。
